ACORDAO-COMPLETO-2350991

ACÓRDÃO 5556/2019 ATA 23/2019 - PRIMEIRA CÂMARA

VISTOS, relatados e discutidos estes autos de tomada de contas especial instaurada pelo Fundo Nacional de Desenvolvimento da Educação (FNDE) contra a Sra. Maria Arlene Barros Costa, ex-prefeita do Município de Dom Pedro/MA, em decorrência da omissão no dever de prestar contas dos recursos recebidos por meio do Programa Nacional de Alimentação Escolar – Pnae, no exercício de 2012, 
ACORDAM os Ministros do Tribunal de Contas da União, reunidos em sessão de 1ª Câmara, ante as razões expostas pelo Relator, em:
9.1. considerar revel, para todos os efeitos, a Sra. Maria Arlene Barros Costa (CPF XXX.779.633-XX) , dando-se prosseguimento ao processo, nos termos do art. 12, § 3º, da Lei 8.443/1992;
9.2. julgar irregulares as contas da Sra. Maria Arlene Barros Costa (CPF XXX.779.633-XX) , com fundamento nos arts. 1º, inciso I, 16, inciso III, alíneas “a” e “c”, da Lei 8.443/1992, c/c os arts. 19 e 23, inciso III, da mesma Lei, condenando-a ao pagamento da quantia a seguir especificada, com fixação do prazo de 15 (quinze) dias, a contar da notificação, para comprovar, perante o Tribunal (art. 214, III, a, do Regimento Interno) , o recolhimento da dívida aos cofres do Fundo Nacional de Desenvolvimento da Educação, atualizada monetariamente e acrescida dos juros de mora, calculados a partir das datas indicadas, até a data do recolhimento, na forma da legislação em vigor:
	Datas das Ordens Bancárias
	Valores Originais (R$) 

	26/03/2012
	32.532,00

	30/03/2012
	32.532,00

	26/04/2012
	32.532,00

	31/05/2012
	32.532,00

	29/06/2012
	39.016,00

	31/07/2012
	39.016,00

	31/08/2012
	39.016,00

	28/09/2012
	39.016,00

	31/10/2012
	39.016,00

	30/11/2012
	39.016,00

9.3. aplicar à Sra. Maria Arlene Barros Costa (CPF XXX.779.633-XX) a multa prevista no art. 57 da Lei 8.443/1992, no valor de R$ 150.000,00 (cento e cinquenta mil reais) , com a fixação do prazo de quinze dias, a contar da notificação, para comprovar, perante o Tribunal (art. 214, inciso III, alínea “a”, do Regimento Interno) , o recolhimento da dívida aos cofres do Tesouro Nacional, atualizada monetariamente desde a data do presente acórdão até a data do efetivo recolhimento, se paga após o vencimento, na forma da legislação em vigor;
9.4. autorizar, desde logo, nos termos do art. 28, inciso II, da Lei 8.443/1992, a cobrança judicial das dívidas caso não atendidas as notificações;
9.5. dar ciência da presente deliberação à responsável, ao Fundo Nacional de Desenvolvimento da Educação (FNDE) , bem como à Procuradoria da República no Estado do Maranhão, nos termos do § 3º do art. 16 da Lei 8.443/1992 c/c o § 7º do art. 209 do Regimento Interno do TCU, para as providências que considere cabíveis.

Tomada de contas especial instaurada em decorrência da omissão no dever de prestar contas dos recursos recebidos por meio do Programa Nacional de Alimentação Escolar  Pnae, no exercício de 2012

Primeira Câmara

Município de Dom Pedro/MA.

3. Responsável: Maria Arlene Barros Costa (CPF XXX.779.633-XX).

13.1. Ministros presentes: Walton Alencar Rodrigues (Presidente) e Benjamin Zymler.
13.2. Ministro-Substituto convocado: Augusto Sherman Cavalcanti (Relator).
13.3. Ministro-Substituto presente: Weder de Oliveira.

AUGUSTO SHERMAN

Adoto, como relatório, a instrução elaborada no âmbito da Secretaria de Controle Externo de Tomada de Contas Especial, que contou com a anuência dos dirigentes da unidade técnica e do representante do Ministério Público (peças 34-37) :
“INTRODUÇÃO
1.	Versam os autos acerca de tomada de contas especial instaurada pelo FNDE, em desfavor da Srª Maria Arlene Barros Costa (CPF XXX.779.633-XX) , exprefeita Municipal de Dom Pedro/MA (gestão 2009-2012) , em face da omissão na prestação de contas quanto aos recursos do Pnae - Programa Nacional de Alimentação Escolar, exercício 2012, vigente de 01/01/2012 a 31/12/2012.
2.	A TCE foi instaurada em razão da omissão na prestação de contas quanto aos recursos repassados à conta do Pnae/2012, tendo o prazo final para a apresentação da prestação de contas expirado em 30/04/2013 (peça 10) .
3.	Por outro lado, o Pnae/2012 teve por objeto ‘contribuir para o crescimento e o desenvolvimento biopsicossocial, a aprendizagem, o rendimento escolar e a formação de práticas alimentares saudáveis dos alunos, por meio de ações de educação alimentar e nutricional e da oferta de refeições que cubram as suas necessidades nutricionais durante o período letivo’, conforme art. 4° da Resolução CD/FNDE 38, de 16 de julho de 2009 (peça 25; p. 3) .
HISTÓRICO
4.	O presente processo foi objeto de instrução preliminar (peça 28) , a qual concluiu pela realização da citação e da audiência da Srª Maria Arlene Barros Costa. A mencionada proposta de encaminhamento contou com a anuência do Diretor e do Secretário da unidade (peças 29 e 30) , tendo a citação e a audiência da responsável sido autorizadas por delegação de competência do Relator deste feito, Ministro-Substituto Augusto Sherman. As aludidas citação e audiência da responsável foram levadas a cabo por meio do Ofício 0268/2019-TCU/Secex/TCE (peça 32) , o qual foi recebido no domicílio da responsável constante da base de dados da receita federal (peça 31) , em 13/02/2019, conforme atesta o AR (peça 33) .
5.	Por oportuno, cabe ressaltar que a responsável foi citada em função da não comprovação da boa e regular aplicação dos recursos recebidos no âmbito do Pnae/2012, em razão omissão no dever de prestar contas, e ouvida em audiência quanto à omissão no dever de prestar contas desses recursos, conforme detalhado a seguir:
5.1.	CITAÇÃO:
5.1.1.	Irregularidade 1: Não comprovação da boa e regular aplicação dos recursos federais repassados ao Município de Dom Pedro/MA, em face da omissão no dever de prestar contas dos valores transferidos, no âmbito do Pnae/2012;
5.1.2.	Conduta 1: Em face da omissão na prestação de contas, cujo prazo encerrou-se em 30/04/2013, a mesma não logrou demonstrar a boa e regular aplicação dos recursos federais recebidos à conta do Pnae/2012;
5.1.3.	Evidências 1: Informação 2249/2017/SEOPC/COPRA/CGAPC/Difin-FNDE (peça 7) e Relatório de TCE 32/2018 - DIREC/COTCE/CGAPC/Difin-FNDE/MEC (peça 15) ;
5.1.4.	Dispositivos violados 1: art. 37, caput, c/c o art. 70, parágrafo único, da Constituição da República Federativa do Brasil, art. 93, do Decreto-lei 200/1967, art. 66, do Decreto 93.872/1986, art. 34 da Resolução CD/FNDE 38, de 16 de julho de 2009 (peça 25; pp. 21-23) ;
5.1.5.	Valores históricos dos débitos e respectivas datas de ocorrência:
	Datas das Ordens Bancárias
	Valores Originais (R$) 

	26/03/2012
	32.532,00

	30/03/2012
	32.532,00

	26/04/2012
	32.532,00

	31/05/2012
	32.532,00

	29/06/2012
	39.016,00

	31/07/2012
	39.016,00

	31/08/2012
	39.016,00

	28/09/2012
	39.016,00

	31/10/2012
	39.016,00

	30/11/2012
	39.016,00

5.2.	AUDIÊNCIA:
5.2.1.	Irregularidade 2: Não permitir a comprovação da boa e regular aplicação dos recursos federais repassados ao Município de Dom Pedro/MA, em face da omissão no dever de prestar contas dos valores transferidos, no âmbito do Pnae/2012;
5.2.2.	Conduta 2: Não disponibilizar as condições materiais mínimas e necessárias para que o seu sucessor pudesse apresentar a prestação de contas do Pnae/2012, tais como notas fiscais, recibos, processos de pagamento, extratos bancários da conta específica (recursos federais transferidos e contrapartida) e da aplicação financeira, processos licitatórios, contratos e termos de adjudicação e homologação, bem como documentos que comprovem a execução do objeto, cujo prazo encerrou-se em 30/04/2013;
5.2.3.	Evidências 2: Informação 2249/2017/SEOPC/COPRA/CGAPC/Difin-FNDE (peça 7) e Relatório de TCE 32/2018 - DIREC/COTCE/CGAPC/Difin-FNDE/MEC (peça 15) ;
5.2.4.	Dispositivos violados 2: art. 37, caput, c/c o art. 70, parágrafo único, da Constituição da República Federativa do Brasil, art. 93, do Decreto-lei 200/1967, art. 66, do Decreto 93.872/1986, art. 34 da Resolução CD/FNDE 38, de 16 de julho de 2009 (peça 25; pp. 21-23) ;
6.	Entretanto, em que pese a citação e a audiência terem sido efetuadas em forma válida, tendo sido as mesmas levadas a cabo por meio do Ofício 0268/2019-TCU/Secex/TCE (peça 32) , o qual foi recebido no domicílio da responsável constante da base de dados da receita federal (peça 31) , em 13/02/2019, conforme atesta o AR (peça 33) , esgotou-se o prazo concedido à responsável sem que a mesma apresentasse as suas alegações de defesa e razões de justificativa, nem tampouco recolhesse o débito que lhe foi imputado. Por esse motivo, restou caracterizada a sua revelia, para todos os efeitos, dando-se prosseguimento ao presente processo, nos termos dispostos no art. 12, § 3º, da Lei 8.443/19921992 c/c o art. 202, § 8º, do RI/TCU.
EXAME TÉCNICO
7.	De início, salienta-se que está clara a competência deste Tribunal para julgar este processo, pois se trata de recursos federais repassados pelo FNDE ao Município de Dom Pedro/MA. Outrossim, não restou caracterizada nenhuma nulidade processual oriunda da inobservância de formalidades que acarretassem prejuízo processual à responsável ou ao interesse público (art. 171 do RI/TCU) . Também foram atendidos os pressupostos de constituição e desenvolvimento válido e regular desta tomada de contas especial (art. 71, inciso II, da Constituição Federal, art. 8°, caput, da Lei 8.443/1992, art. 84 do Decreto-lei 200/1967 e art. 5°, caput, parágrafo único e incisos I a IV, da IN TCU 71/2012, modificada pela IN TCU 76/2016) .
8.	Ademais, verifica-se que não houve o transcurso de mais de dez anos desde os fatos geradores da dívida sem que tenha havido a notificação da responsável pela autoridade administrativa federal competente (art. 6º, inciso II, c/c art. 19, da IN TCU 71/2012, modificada pela IN TCU 76/2016) , uma vez que os recursos foram transferidos em 2012 (peça 3) , a omissão na prestação de contas se concretizou em 30/04/2013 (peça 10) , e a responsável foi notificada sobre as irregularidades pela autoridade administrativa competente em 2017, por meio do Ofício 19638/2017/Seopc/Copra/Cgcap/Difin-FNDE, de 03/07/2017 (peça 10; pp. 2-3) , cujo AR retornou com a indicação de ‘AUSENTE’ (peça 9; p. 3) , mas o FNDE publicou um edital de notificação no DOU em 04/08/2017 (peça 8; p. 4) .
9.	Também se verifica que o valor original do débito apurado é igual a R$ 364.224,00 (peça 3) , portanto, superior a R$ 100.000,00, na forma estabelecida conforme os artigos 6º, inciso I, e 19, da IN TCU 71/2012, modificada pela IN TCU 76/2016	.
10.	A propósito, registra-se que, em atendimento ao item 9.4, do Acórdão 1772/2017-TCU-Plenário (Relator Ministro-Substituto Augusto Sherman Cavalcanti) , foi efetuada pesquisa no sistema processual do TCU, e não foram encontradas tomadas de contas especiais em tramitação com débitos imputáveis à responsável com valores inferiores ao fixado no art. 6º, inciso I, da Instrução Normativa TCU 71/2012, a fim de que seja observado o disposto no art. 6º, § 1º, da mesma norma.
11.	Por oportuno, cabe ressaltar que houve a devida formulação da imputação das irregularidades à responsável, como também a descrição das mesmas no expediente de citação e audiência, com base na individualização das suas condutas omissivas, como já foi detalhado no item 5, e seus respectivos subitens, desta instrução.
12.	Ressalta-se que foi viabilizado o exercício do contraditório em sua dimensão substancial, pois se realizaram a citação e a audiência da responsável Maria Arlene Barros Costa por meio do Ofício 0268/2019-TCU/Secex/TCE (peça 32) , o qual foi recebido no domicílio da responsável constante da base de dados da receita federal (peça 31) , em 13/02/2019, conforme atesta o AR (peça 33) , atendendo ao art. 5º, inciso LV, da Constituição Federal c/c o art. 12, incisos I e II da Lei 8.443/1992.
13.	Por sua vez, a responsável Maria Arlene Barros Costa, apesar de ter recebido o expediente de citação e audiência (peça 32) , conforme atesta o AR respectivo (peça 33) , permaneceu silente, restando efetivamente configurada a sua revelia, para todos os efeitos, dando-se prosseguimento ao processo, nos termos dispostos no art. 12, § 3º, da Lei 8.443/19921992 c/c o art. 202, § 8º, do RI/TCU.
14.	Outrossim, à luz do parâmetro delineado pelo Acórdão 1441/2016-TCU-Plenário, Redator Ministro Walton Alencar Rodrigues, eventual sanção administrativa a ser aplicada aos responsáveis pelo Tribunal não estaria prejudicada pelo manto prescricional, uma vez que o exercício abrangido foi o de 2012, e o ato que ordenou a citação e a audiência se deu em 16/10/2018 (peça 30) .
15.	Portanto, o lapso de tempo entre as ocorrências irregulares e o ato que interrompeu o prazo prescricional é inferior ao decênio considerado no referido decisum.
CONCLUSÃO
16.	Como se verificou na seção ‘EXAME TÉCNICO’ anterior, restou evidenciada a competência do TCU para julgar o presente processo, pois se trata de recursos federais que foram repassados pelo FNDE ao Município de Dom Pedro/MA. Também foi caracterizada adequadamente a responsabilidade da Srª Maria Arlene Barros Costa, conforme detalhado no item 5, e seus respectivos subitens, desta instrução.
17.	Além disso, restaram demonstrados: (i) a viabilidade do exercício do contraditório em sua dimensão substancial e a regularidade na abertura do contraditório e o exercício da ampla defesa (art. 5º, inciso LV, da Constituição Federal c/c o art. 12, incisos I e II da Lei 8.443/1992) ; (ii) a suficiência dos elementos probatórios indispensáveis à formação do juízo quanto à ocorrência do dano ao erário ocasionado por atos ilícitos e a vinculação destes com as condutas da responsável arrolada no polo passivo deste processo (art. 5º, caput, parágrafo único e incisos I, II e IV, da IN TCU 71/2012) ; e (iii) a ausência de nulidades processuais oriundas da inobservância de formalidades que acarretem prejuízo processual à responsável ou ao interesse público (art. 171 do RI/TCU) . Portanto, estão presentes todos os pressupostos necessários para a formação do juízo de mérito das presentes contas.
18.	Por sua vez, restou claramente comprovado o dano ao erário ocasionado em virtude das irregularidades enumeradas no item 5, e seus respectivos subitens, desta instrução, em relação ao Pnae/2012.
19.	Por oportuno, deve-se mencionar que, como restou efetivamente configurada a revelia da responsável Maria Arlene Barros Costa, para todos os efeitos, será dado prosseguimento a este processo, nos termos dispostos no art. 12, § 3º, da Lei 8.443/1992 c/c o art. 202, § 8º, do RI/TCU. Nesse sentido, como constam dos autos elementos probatórios que caracterizam a responsabilidade da Srª Maria Arlene Barros Costa, por concorrer para a consumação do dano ao erário em função dos atos irregulares descritos no item 5, e seus respectivos subitens, desta instrução, não há como afastar as irregularidades que lhe foram atribuídas nem os débitos que lhe foram imputados, mantendo-se a sua responsabilidade neste processo.
20.	Por outro lado, no que tange ao exame da boa-fé da responsável Maria Arlene Barros Costa, será adotado aqui o sentido objetivo da cláusula de boa-fé, isto é, examinando, ‘diante de um caso concreto e nas condições em que o agente atuou, qual o cuidado exigível de uma pessoa prudente e de discernimento. Assim o fazendo, encontraremos o cuidado objetivo necessário, fundado na previsibilidade objetiva. Devemos, a seguir, comparar esse cuidado genérico com a conduta do agente, intentando saber se a conduta imposta pelo dever genérico de cuidado harmoniza-se com o comportamento desse agente. A resposta negativa leva à reprovabilidade da sua conduta, à culpa e, enfim, à não caracterização da boa-fé objetiva.’  (conforme entendimento plasmado no Acórdão 2436/2016-TCU-Plenário; Relator: Ministro Augusto Nardes) .
21.	No presente caso concreto, à vista dos elementos constantes dos autos, percebe-se que os atos praticados pela responsável não se ajustam ao mencionado modelo objetivo de conduta, pois as suas condutas omissivas foram, no mínimo, culposas (por negligência e imprudência) , tendo restado comprovado que o dano ao erário resultou diretamente daquelas condutas.
22.	Nesse diapasão, não é possível afirmar que houve boa-fé por parte da responsável, pois é razoável concluir que lhe era possível ter consciência das ilicitudes de suas condutas omissivas e que eram exigíveis condutas diversas daquelas que adotou, consideradas as circunstâncias que a cercavam. Portanto, tampouco foram identificados excludentes de culpabilidade.
23.	Então, tendo em vista as irregularidades comprovadas nos autos, e como não foi possível reconhecer a boa-fé da responsável, este Tribunal pode proferir, desde logo, o julgamento definitivo de mérito pela irregularidade das presentes contas, com fundamento no art. 202, § 6º, do RI/TCU.
24.	Nesse diapasão, como restou caracterizada a omissão na prestação de contas dos recursos do Pnae/2012, também se verificou a não comprovação da boa e regular aplicação dos recursos objeto deste processo, sendo pacífica a jurisprudência deste Tribunal no sentido de que compete ao gestor o ônus de provar a aplicação regular dos recursos que lhe foram confiados, conforme Acórdão 974/2018-TCU-Plenário (Relator Bruno Dantas) , 511/2018-Plenário (Relator Aroldo Cedraz) , 3875/2018-Primeira Câmara (Relator Vital Do Rêgo) , 1983/2018-Primeira Câmara (Relator Bruno Dantas) , 1294/2018-Primeira Câmara (Relator Bruno Dantas) , 3200/2018-Segunda Câmara (Relator Aroldo Cedraz) , 2512/2018-Segunda Câmara (Relator Aroldo Cedraz) , 2384/2018-Segunda Câmara (Relator José Múcio Monteiro) , 2014/2018-Segunda Câmara (Relator Aroldo Cedraz) , 901/2018-Segunda Câmara (Relator José Múcio Monteiro) , entre outros.
25.	Como já analisado, não restou caracterizada a ocorrência da prescrição da pretensão punitiva desta Corte, especificamente no que tange à aplicação de sanção na forma de multa, uma vez que os fatos geradores dos débitos aconteceram em 2012, menos de dez anos antes do ato que ordenou a citação e a audiência da responsável (peça 30) , que ocorreu em 16/10/2018.
26.	Destarte, ante todo o exposto, entende-se que esta Corte deve:
	a) Declarar a revelia da responsável Maria Arlene Barros Costa, para todos os efeitos, dando-se prosseguimento a este processo, nos termos dispostos no art. 12, § 3º, da Lei 8.443/1992 c/c o art. 202, § 8º, do RI/TCU;
	b) Em face da impossibilidade de reconhecer a boa-fé da responsável (com espeque art. 202, § 6º, do RI/TCU) , julgar irregulares, desde logo, as contas da Srª Maria Arlene Barros Costa, com fulcro nos arts. 1º, inciso I, 16, inciso III, alíneas ‘b’ e ‘c’, 19, caput, e 23, inciso III, da Lei 8.443/1992 c/c com os arts. 1º, inciso I, 209, incisos II e III, 210 e 214, inciso III, do RI/TCU;
	c) Condenar a responsável Maria Arlene Barros Costa a ressarcir os débitos especificados no subitem 5.1.5 desta instrução aos cofres do FNDE;
	d) Aplicar à responsável Maria Arlene Barros Costa a multa prevista no artigo 57 da Lei 8.443/1992, na dosimetria a ser definida pelo Exmº Relator deste feito;
	e) Autorizar, desde logo, a cobrança judicial das dívidas, com fundamento no art. 28, inciso II, da Lei 8.443/1992, caso não atendida a notificação;
	f) Autorizar, antecipadamente, caso requerido pela responsável, o pagamento da dívida decorrente em até 36 (trinta e seis) parcelas mensais e consecutivas, nos termos do art. 26 da Lei 8.443/1992, c/c o art. 217 do Regimento Interno do TCU, fixando-se o vencimento da primeira parcela em 15 (quinze) dias, a contar do recebimento da notificação, e o das demais a cada 30 (trinta) dias, devendo incidir sobre cada uma os encargos devidos, na forma prevista na legislação em vigor, alertando a responsável que a falta de comprovação do recolhimento de qualquer parcela importará o vencimento antecipado do saldo devedor, nos termos do art. 217, § 2º, do Regimento Interno do TCU (providência que tem sido adotada seguidamente pela Corte, em homenagem à racionalidade processual, conforme se observa, a título de exemplo, nos Acórdãos 2.266/2018, 600/2017, 2.059/2016 e 1.000/2015 do Plenário) ;
	g) Dar ciência do acórdão que vier a ser proferido: à Srª Maria Arlene Barros Costa; ao FNDE; ao Procurador-Chefe da Procuradoria da República no Maranhão, nos termos do § 3º do art. 16 da Lei 8.443/1992 c/c o § 7º do art. 209 do Regimento Interno do TCU, para adoção das medidas cabíveis; e ao Assessor Especial do Controle Interno do FNDE, nos termos do Memorando-Circular 58/2018-Segecex, de 12/11/2018.
PROPOSTA DE ENCAMINHAMENTO
27.	Em face de todo o exposto, submetem-se os autos à consideração superior, propondo:
	a) considerar revel a responsável Maria Arlene Barros Costa (CPF XXX.779.633-XX) , para todos os efeitos, dando-se prosseguimento a este processo relativo aos recursos do Pnae/2012, nos termos dispostos no art. 12, § 3º, da Lei 8.443/1992 c/c o art. 202, § 8º, do RI/TCU;
	b) em face da impossibilidade de reconhecer a boa-fé objetiva da responsável Maria Arlene Barros Costa, com espeque art. 202, § 6º, do RI/TCU, julgar irregulares, desde logo, as suas contas, com fulcro nos arts. 1º, inciso I, 16, inciso III, alíneas ‘a’ e ‘c’, 19, caput, e 23, inciso III, da Lei 8.443/1992 c/c com os arts. 1º, inciso I, 209, incisos I e III, 210 e 214, inciso III, do RI/TCU, em função das irregularidades, condutas e dispositivos violados especificados a seguir:
	b.1) 	CITAÇÃO:
	b.1.1) 	Irregularidade 1: Não comprovação da boa e regular aplicação dos recursos federais repassados ao Município de Dom Pedro/MA, em face da omissão no dever de prestar contas dos valores transferidos, no âmbito do Pnae/2012;
	b.1.2) 	Conduta 1: Em face da omissão na prestação de contas, cujo prazo encerrou-se em 30/04/2013, a mesma não logrou demonstrar a boa e regular aplicação dos recursos federais recebidos à conta do Pnae/2012;
	b.1.3) 	Evidências 1: Informação 2249/2017/SEOPC/COPRA/CGAPC/Difin-FNDE (peça 7) e Relatório de TCE 32/2018 - DIREC/COTCE/CGAPC/Difin-FNDE/MEC (peça 15) ;
	b.1.4) 	Dispositivos violados 1: art. 37, caput, c/c o art. 70, parágrafo único, da Constituição da República Federativa do Brasil, art. 93, do Decreto-lei 200/1967, art. 66, do Decreto 93.872/1986, art. 34 da Resolução CD/FNDE 38, de 16 de julho de 2009 (peça 25; pp. 21-23) ;
	b.2) 	AUDIÊNCIA:
	b.2.1) 	Irregularidade 2: Não permitir a comprovação da boa e regular aplicação dos recursos federais repassados ao Município de Dom Pedro/MA, em face da omissão no dever de prestar contas dos valores transferidos, no âmbito do Pnae/2012;
	b.2.2) 	Conduta 2: Não disponibilizar as condições materiais mínimas e necessárias para que o seu sucessor pudesse apresentar a prestação de contas do Pnae/2012, tais como notas fiscais, recibos, processos de pagamento, extratos bancários da conta específica (recursos federais transferidos e contrapartida) e da aplicação financeira, processos licitatórios, contratos e termos de adjudicação e homologação, bem como documentos que comprovem a execução do objeto, cujo prazo encerrou-se em 30/04/2013;
	b.2.3) 	Evidências 2: Informação 2249/2017/SEOPC/COPRA/CGAPC/Difin-FNDE (peça 7) e Relatório de TCE 32/2018 - DIREC/COTCE/CGAPC/Difin-FNDE/MEC (peça 15) ;
	b.2.4) 	Dispositivos violados 2: art. 37, caput, c/c o art. 70, parágrafo único, da Constituição da República Federativa do Brasil, art. 93, do Decreto-lei 200/1967, art. 66, do Decreto 93.872/1986, art. 34 da Resolução CD/FNDE 38, de 16 de julho de 2009 (peça 25; pp. 21-23) ;
	c) Condenar a responsável Maria Arlene Barros Costa ao pagamento das quantias a seguir especificadas, com a fixação do prazo de quinze dias, a contar do recebimento da notificação, para que comprove, perante este Tribunal (art. 214, inciso III, alínea ‘a’, do Regimento Interno) , o recolhimento das dívidas aos cofres do FNDE, atualizadas monetariamente e acrescidas dos juros de mora, calculados a partir das datas indicadas, até a data do efetivo recolhimento, na forma prevista na legislação em vigor:
	Datas das Ordens Bancárias
	Valores Originais (R$) 

	26/03/2012
	32.532,00

	30/03/2012
	32.532,00

	26/04/2012
	32.532,00

	31/05/2012
	32.532,00

	29/06/2012
	39.016,00

	31/07/2012
	39.016,00

	31/08/2012
	39.016,00

	28/09/2012
	39.016,00

	31/10/2012
	39.016,00

	30/11/2012
	39.016,00

	d) aplicar à responsável Maria Arlene Barros Costa a multa prevista no artigo 57 da Lei 8.443/1992, na dosimetria a ser definida pelo Exmº Relator deste feito, fixando-lhe o prazo de quinze dias, a contar da notificação, para que comprove, perante este Tribunal (artigo 214, III, alínea ‘a’, do Regimento Interno) , o recolhimento da dívida ao Tesouro Nacional, atualizada monetariamente desde a data em que for proferido o Acórdão condenatório até a do efetivo recolhimento, se for paga após o vencimento, na forma da legislação em vigor;
	e) autorizar, desde logo, a cobrança judicial das dívidas, com fundamento no art. 28, inciso II, da Lei 8.443/1992, caso não atendida a notificação;
	f) autorizar, antecipadamente, caso requerido, o pagamento da dívida decorrente em até 36 (trinta e seis) parcelas mensais e consecutivas, nos termos do art. 26 da Lei 8.443/1992, c/c o art. 217 do Regimento Interno do TCU, fixando-se o vencimento da primeira parcela em 15 (quinze) dias, a contar do recebimento da notificação, e o das demais a cada 30 (trinta) dias, devendo incidir sobre cada uma os encargos devidos, na forma prevista na legislação em vigor, alertando a responsável que a falta de comprovação do recolhimento de qualquer parcela importará o vencimento antecipado do saldo devedor, nos termos do art. 217, § 2º, do Regimento Interno do TCU;
	g) encaminhar cópia do Acordão que vier a ser prolatado por este Tribunal, acompanhado do Relatório e do Voto que o fundamentarem:
	g.1) à Srª Maria Arlene Barros Costa;
	g.2) ao FNDE; e
	g.3) ao Procurador-Chefe da Procuradoria da República no Maranhão, nos termos do § 3º do art. 16 da Lei 8.443/1992 c/c o § 7º do art. 209 do Regimento Interno do TCU, para adoção das medidas cabíveis, informando que a presente deliberação, acompanhada do Relatório e do Voto que a fundamenta, está disponível para a consulta no endereço www.tcu.gov.br/acordaos, além de esclarecer que, caso requerido, o TCU poderá fornecer sem custos as correspondentes cópias, de forma impressa.” 
	É o relatório.

não há.

Subprocurador-Geral Lucas Rocha Furtado.

TOMADA DE CONTAS ESPECIAL. MUNICÍPIO DE DOM PEDRO/MA. OMISSÃO NO DEVER DE PRESTAR CONTAS DOS RECURSOS RECEBIDOS NO ÂMBITO DO PROGRAMA NACIONAL DE ALIMENTAÇÃO ESCOLAR - PNAE/2012. CITAÇÃO E AUDIÊNCIA. REVELIA. CONTAS IRREGULARES. DÉBITO. MULTA.

TOMADA DE CONTAS ESPECIAL (TCE)

Secretaria de Controle Externo de Tomada de Contas Especial.

Em apreciação, tomada de contas especial instaurada pelo Fundo Nacional de Desenvolvimento da Educação (FNDE) contra a Sra. Maria Arlene Barros Costa, ex-prefeita do Município de Dom Pedro/MA, em face da omissão no dever de prestar contas dos recursos recebidos por meio do Programa Nacional de Alimentação Escolar – Pnae, no exercício de 2012.
2.	No âmbito desta Corte, a Secex/TCE promoveu a citação da responsável, em decorrência da não comprovação da boa e regular aplicação dos recursos haja vista a omissão, bem como a audiência, em razão da não disponibilização das condições para que o seu sucessor pudesse apresentar a prestação de contas do PNAE/2012.
3.	A ex-prefeita, todavia, manteve-se inerte. Diante da revelia e inexistindo nos autos elementos que permitam concluir pela ocorrência de boa-fé, a Secex/TCE propõe julgar irregulares as contas da responsável, condená-la ao pagamento do montante transferido (R$ 364.224,00) e aplicar a multa prevista no art. 57 da Lei 8.443/1992.
4.	O Ministério Público manifesta-se de acordo com a proposta.
5.	Da mesma forma, anuo ao encaminhamento formulado pela unidade técnica, de modo que adoto sua análise como razões de decidir.
6.	O ofício de notificação foi recebido no endereço constante da base de dados da Receita Federal. Passado o prazo sem a apresentação de alegações de defesa e razões de justificativa ou do recolhimento do débito imputado, cabe considerar a responsável revel, nos termos do art. 12, § 3º, da Lei 8.443/1992, dando-se prosseguimento aos autos.
7.	Consoante jurisprudência pacífica desta Corte, compete ao gestor prestar contas da integralidade das verbas federais recebidas, cabendo-lhe o ônus da prova quanto à boa e regular aplicação desses recursos. 
8.	Não apresentado qualquer elemento apto a elidir a irregularidade, as contas da Sra. Maria Arlene Barros Costa devem ser julgadas irregulares, com fundamento no art. 16, inciso III, alíneas “a” e “c”, da Lei 8.443/1992, com condenação ao ressarcimento do valor total repassado e aplicação da multa prevista no art. 57 da mesma lei. 
9.	Apropriado, ainda, nos termos do art. 16, § 3º, da Lei 8.443/92 c/c o § 7º do art. 209 do RI/TCU, dar ciência da deliberação à Procuradoria da República no Estado do Maranhão para adoção das medidas que considere cabíveis.
	Ante o exposto, manifesto-me por que o Tribunal aprove o acórdão que ora submeto à apreciação deste Colegiado.
TCU, Sala das Sessões Ministro Luciano Brandão Alves de Souza, em 9 de julho de 2019.
AUGUSTO SHERMAN CAVALCANTI 
Relator